【裁判字號】    89,上易,1271
【裁判日期】    901004
【裁判案由】    恐嚇取財等
【裁判全文】
臺灣高等法院臺中分院刑事判決                  八十九年度上易字第一二七一號
    上  訴  人  臺灣苗栗地方法院檢察署檢察官
    上  訴  人
    即  被  告  丁○○
    選任辯護人  宋永祥
                陳芝荃
                沈鈺銘
    被      告  乙○○
右上訴人因被告等恐嚇取財等案件，不服臺灣苗栗地方法院八十八年度易字第四四號
中華民國八十九年四月五日第一審判決（起訴案號：臺灣苗栗地方法院檢察署八十七
年度偵續字第二十八號），提起上訴，本院判決如左：
    主    文
原判決關於丁○○部分撤銷。
丁○○乘他人急迫貸以金錢，而取得與原本顯不相當之重利，處有期徒刑伍月，如易
科罰金，以參佰元折算壹日。被訴恐嚇取財部分無罪。
其他上訴駁回。
    事    實
一、丁○○於民國（以下同）八十六年七月卅日，在苗栗縣造橋鄉平興村四鄰一號，
    趁甲○○急迫需錢孔急，貸以新台幣（下同）八十萬元，約定一個半月後還錢，
    應返還數額本金連利息合計一百萬元，月息達十二分（一個半月利息二十萬元）
    ，甲○○並以二十一頭乳牛作為抵押，丁○○為掩飾其重利放款之行為，另要求
    甲○○訂立虛偽之牛隻買賣契約；另乙○○於同年八月底某日與甲○○雙方本訂
    有二十頭牛隻之買賣契約，嗣因雙方對於牛隻價格計價方式不同，合意改為總價
    金三十五萬元，因乙○○已交付六十萬元予甲○○，且甲○○需錢甚急，乃要求
    其中多餘之二十五萬元由徐某出借予邱某，乙○○竟趁機要求每天利息五千元，
    十三天連本息共收取三十一萬五千元，其中利息為六萬五千元，月息達六十分，
    並由甲○○開立發票日、到期日均為八十六年八月二十八日，金額為三十一萬五
    千元之苗栗縣造橋農會支票及商業本票一紙（下稱系爭票據）交由乙○○收執，
    以為擔保，丁○○、乙○○因而取得與原本顯不相當之重利。
二、案經甲○○訴由苗栗縣警察局苗栗分局移送台灣苗栗地方法院檢察署檢察官偵查
    ，前經不起訴處分，告訴人聲請再議，經台灣高等法院台中分院檢察署發回續行
    偵查起訴。
    理    由
甲、有罪即重利部分；
一、訊據上訴人即被告丁○○、被告乙○○均矢口否認有右揭重利罪之犯行，被告丁○○辯稱：伊與告訴人甲○○間僅有牛隻買賣關係並無借款關係，告訴人甲○○
    （下稱告訴人）因牧場週轉不靈，才以一百萬元價金出賣二十一頭牛，同年九月
    十七日伊與另被告乙○○一同前去告訴人農場載運向告訴人所買之牛隻，適甲○○之苗栗及頭份債權人亦在場向告訴人討債，告訴人為清償債務順便將其餘之牛
    隻出售予伊，將所賣之價錢清償乙○○及苗栗、頭份之債權人，實無金錢借貸關
    係。被告乙○○先則以其並未借款給告訴人，係告訴人以六十萬元出賣二十頭牛
    ，伊先載走十頭牛，另十頭牛則於同年九月十七日始與被告丁○○一同前來載運
    ，嗣於本院審判時則承認借給告訴人二十五萬元，惟辯稱並未收取利息等語。惟
    查：
    （一）被告丁○○重利罪部分：
    １、被告丁○○雖以其與告訴人於同年七月三十日訂有牛隻買賣契約（下稱系爭
        買賣契約）抗辯，然查上開系爭買賣契約雙方於同年七月三十日即已訂立，
        並預訂告訴人應於同年九月十六日交牛，價金以一百萬元成交（見系爭買賣
        契約，附八十六年度偵字第三七五七號卷第十四頁）。惟查系爭契約自以下
        數點觀之，並非真正買賣，乃虛偽之買賣契約：
        （１）依照被告丁○○所辯稱，其與告訴人牛隻買賣習慣都是以現金買賣，
              一手交錢一手交貨，並沒留下交易紀錄（見原審法院八十九年二月二
              十九日調查筆錄），亦即被告說詞如為真實，其與告訴人牛隻買賣習
              慣均係以口頭約定並要求立即交貨，則何以此次二十一頭牛隻買賣被
              告丁○○卻要求告訴人以書面契約訂之，且牛隻交付日竟需一個半月
              而不須立即交付？其於本院調查中復辯稱因告訴人言明約過一個禮拜
              可取得農會貸款，惟須有足夠牛隻以供擔保始能貸到款項等語，然若
              該等牛隻先供農會擔保貸款後，自無法再出賣予被告，則被告又豈肯
              向其買受？令人對被告丁○○所辯內容難以置信。
        （２）次查右開系爭買賣契約載有牛隻之編號，４Ｆ２３７、４Ｆ２２４、
              ４Ｆ２２７、４Ｆ２１５、４Ｆ２１３、４Ｆ２２９、４Ｆ２３４、
              ４Ｆ２３６、４Ｆ２２３、４Ｆ２１９、４Ｆ２３３、４Ｆ２２５、
              ４Ｆ２３１、４Ｆ２２１、４Ｆ２１２、４Ｆ２１７、４Ｆ２１４、
              ４Ｆ５３１、５Ｆ５３１、５Ｆ５２４、５Ｆ５３６等共二十一個號
              碼及價金一百萬元之記載。經原審法院隔離被告丁○○及乙○○詢問
              有關此等牛隻價格之計算情形時，被告丁○○首先供陳：價格一百萬
              元，以整批計算，並不是一頭一頭點，同行的乙○○只是說此二十一
              頭，價格一百萬元云云（見原審法院八十九年二月二十九日調查筆錄
              ）；而被告乙○○則另供稱：看二十一頭牛，講價格的事，我不清楚
              ，因我不在旁，成交價格後來才知道．．．價格是以整欄算等云（見
              同上筆錄）。則二人既然特地一同前去告訴人農場買牛，買賣金額據
              被告稱高達一百萬元，牛隻數量據被告稱亦達二十一頭，則焉有一稱
              「此二十一頭，價格一百萬元」，一稱「看二十一頭牛，講價格的事
              ，不清楚，事後才知道」，對於買賣重點情節差異甚大情形之理？是
              系爭買賣契約是否真正更令人滋生疑竇。
        （３）另審被告丁○○對於二十一頭牛之價錢計算，先於偵訊中供稱以一般
              行情二十一頭牛就是一百萬元，再改以五萬五千元來買有懷孕的，沒
              懷孕的以三萬多、四萬多、二萬多不等之價格計算云云（見八十七偵
              續字第二十八號卷第二十三頁）。而其於原審法院審理中卻又改口辯
              稱，係整批（欄）買賣，並不是一頭一頭算，偵訊中之供詞「有計算
              」一事，嗣後原審供詞改為「未計算」，前後供詞亦有甚不一致之處
              ，顯見告訴人指稱系爭買賣契約並非真正乙節，應屬可採。又被告梁
              聰富另供稱於同年七月三十日即與告訴人訂立系爭賣買契約，因牛隻
              尚小，故決定於九月十六日始交付牛隻云云（見同上偵查卷），則被
              告如何能於七月三十日決定何者為大牛，何者為小牛，以及是否有懷
              孕？再依台灣省畜產試驗所新竹分所八十七年十月十二日八七畜試竹
              乳字第一一九九號函（見同上偵續卷宗第十五頁）對於懷孕之牛隻其
              價錢為六萬五千至七萬五千元，整批牛隻之出售，每頭市價平均在五
              萬至六萬元間，其價錢亦與被告丁○○所辯不符且相距甚遠。益見被
              告丁○○所辯右開系爭買賣契約為真正之供詞係不實而無足憑信。
    （二）被告乙○○部分：
          １、被告乙○○雖以其與告訴人並無借款關係，係告訴人以六十萬元出賣
              二十頭牛，伊先載走十頭牛，另十頭牛則於同年九月十七日始與被告
              丁○○一同前往載運等語置辯。嗣於本院審判時則辯稱其雖出借二十
              五萬元與告訴人，但未收取利息云云。惟查：
              （１）被告丁○○與告訴人原本不相識，係透過被告乙○○介紹始認
                    識，已據被告乙○○、丁○○及告訴人等分別供明在卷，而被
                    告乙○○供稱上開系爭牛隻買賣契約為真正乙節，已經本院查
                    證為虛偽，有如上述，是其所辯「與告訴人無借貸關係，是買
                    賣牛隻關係」等云即啟人疑問，不足採信。
              （２）次查原審法院質之被告乙○○，何以與告訴人買賣牛隻非由伊
                    簽發票據給出賣人，反而由出賣人即告訴人簽發支票及本票各
                    一張給伊？對此被告乙○○先供稱，該等票據係用來擔保告訴
                    人之買賣牛隻不被更換或變動等云。原審進一步問及，既然擔
                    心告訴人會將牛隻更換變動為何又與他買賣？對此疑問被告徐
                    永勛供陳：因他（指告訴人）急需用錢，我又有六十萬元，就
                    借給他使用，但又為擔保牛隻，所以才要他簽立本票、支票，
                    且買賣牛隻只談一半，他又急著用錢，六十萬元就先給他用，
                    之後再談牛隻買賣（見原審法院八十九年三月七日調查筆錄）
                    。已供明當時告訴人「急需用錢」，「我又有六十萬元，就借
                    他使用」之剩餘部分雙方金錢借貨關係。是告訴人所言，其與
                    被告乙○○間就二十五萬元部分有借貸關係，即非虛構。
              （３）再查被告乙○○所購買之牛隻，其中十頭大牛以每頭三萬元，
                    計算，依上開台灣省畜產試驗所新竹分所八十七年十月十二日
                    八七畜試竹乳字第一一九九號函之牛隻價格，不論乳牛好壞，
                    整批牛隻出售，以該批牛之狀況，每頭市價平均亦在五萬元至
                    六萬元之間，是被告乙○○所稱之牛隻價格計算顯屬過低而與
                    常情有違。再者，本件若係買賣關係何以被告乙○○要求身為
                    出賣人之告訴人簽發系爭票據各一紙予被告乙○○供擔保，而
                    非由買受人之被告簽發票據予出賣人之告訴人，且既是擔保以
                    本票為之即可，又何以須再簽發支票，並且於告訴人清償完畢
                    後，系爭票據均未還予告訴人。
              （４）末查原審訊及被告乙○○系爭票據何以載為三十一萬五千元，
                    而非三十萬元？被告乙○○供稱：該金額代表之後十頭未捉之
                    牛隻及擔保，尾數代表因牛隻大小不同而造成云云。（見同上
                    原審調查筆錄）。以之對照被告乙○○於偵訊中對於上開牛隻
                    之估價計算並無法明確交代，且對於先捉之十頭牛以二十八萬
                    元五千元計算，後抓之十頭牛何以三十一萬五千元計，其先答
                    以約略計算，後則以大牛一隻約三萬多元，中牛一隻約二萬八
                    千元等語（見同上偵續卷宗第三十六頁反面），足見其前後供
                    詞矛盾，均無法計算出如被告乙○○所稱系爭票據金額之數字
                    ，自此可知被告乙○○上開「系爭票據」為買賣牛隻之擔保辯
                    詞並非真正，無足憑信。而告訴人有關借貸及利息之計算等，
                    數字金額俱均明確且相符，其指訴自屬有據足以憑信。
   （三）綜上所述，被告丁○○、乙○○就重利罪部分，均事證明確，所辯核係飾
         卸刑責之詞，均無足憑信，渠等之犯行均堪以認定，均應依法論科。
二、核被告丁○○、乙○○所為，均係犯刑法第三百四十四條之重利罪。原審經審酌
    被告乙○○之品行、犯罪之動機、目的、手段、所生之危害及犯罪後之態度等一
    切情狀，適用刑法第三百四十四條、第四十一條，罰金罰緩提高標準條例第一條
    前段、第二條，判處有期徒刑伍月，如易科罰金，以參佰元折算壹日，認事用法
    ，均無違誤，量刑亦屬允當。公訴人上訴意旨認原審量刑過輕，為無理由，應予
    駁回。另原審就被告丁○○重利部分雖予論科，然未諭知易科罰金之折算標準，
    乃為無從維持之原因，被告上訴否認犯罪及公訴人上訴徒指原審量刑過輕，固均
    無理由，為原判決既有上數可議，仍應由本院將此部份原判決撤銷改判。爰審酌
    被告丁○○犯罪之動機、目的、手段、所生之損害及犯罪後之態度等一切情狀，
    量處如主文第二項前段所示之刑，並諭知易科罰金之折算標準，以示懲儆。
乙、被告丁○○恐嚇取財部分：
   一、公訴意旨略以：丁○○於八十六年九月十七日至甲○○之苗栗縣造橋鄉平興
       村一號牧場，欲向邱某討回上開欠款，因甲○○一時尚無法返還借款，竟恐
       嚇甲○○若不解決要將甲○○殺掉，致甲○○心生畏懼，由丁○○將甲○○
       全部牛隻載走。因認其涉犯恐嚇取財犯行。
   二、訊之被告丁○○矢口否認有何恐嚇取財之犯行，辯稱：伊與告訴人甲○○間
       僅有牛隻買賣關係並無借款關係，告訴人甲○○因牧場週轉不靈，才以一百
       萬元價金出賣二十一頭牛，同年九月十七日伊與另被告乙○○一同前去告訴
       人農場載運向告訴人所買之牛隻，適甲○○苗栗及頭份之債權人亦到場向告
       訴人討債，告訴人為清償債務順便將其餘之牛隻出售予伊，將所賣之價錢清
       償乙○○及苗栗、頭份之債權人，至於不詳姓名綽號胖子之所謂恐嚇之語，
       因伊不認識胖子而與伊無關，電話錄音雖係伊與告訴人之對話，但伊係引用
       不詳姓名綽號胖子的話，非表示為伊所言等語。
   三、本院審理中雙方就被告丁○○運走牛隻之數量，以及告訴人所欠苗栗、頭份
       債權人之債務金額，所述互有歧異。據被告供稱其運走大小牛隻共八十六頭
       ，代償告訴人積欠之苗栗債權人一百二十一萬元，頭份債權人四十萬元及五
       萬元等語。告訴人陳稱被告運走成牛八十六頭、小牛九頭。伊只欠苗栗債權
       人七十萬元，頭份債權人四十萬元云云。經查告訴人自始在警訊中供明「當
       天我牧場內之成牛有七十八條，小牛有八條全數被丁○○抓走」（見八十六
       年度偵字第三七五七號偵查卷第六頁反面）。「我跟苗栗人借新台幣一百二
       十一萬元，而向頭份人借四十萬元」（同右卷第四頁反面）。其所述被告抓
       走成牛七十八頭，小牛八頭，總數與被告自承總共抓走八十六頭吻合，其所
       陳向苗栗人借一百二十一萬元及向頭份人借四十萬元，亦與被告所供數量情
       節相符，足見其於警訊之供詞為真實可採。堪認被告運走牛隻共八十六頭，
       告訴人積欠苗栗債權人一百二十一萬元為正確，以及告訴人確有積欠頭份人
       四十萬元之一筆債務。
   四、按刑法第三百四十六條第一項之恐嚇取財罪，行為人主觀上須有不法所有之
       意圖始足當之，若不具此一主觀要件，自無由成立本罪，最高法院著有二十
       四年上字第三六六六號判例可循。查被告載走告訴人之八十六頭牛，除其中
       告訴人應交付另被告乙○○之十頭及告訴人用以供被告擔保之二十一頭外，
       其餘之價金被告向其友人丙○○借用三張支票，票號為一五三七二五號、一
       五三七二九號、一五三七二八號，票面金額依序分別為一百二十一萬、四十
       萬及五萬元，用以代告訴人償還苗栗債權人一百二十一萬元、頭份債權人四
       十萬元及五萬元之事實，業經證人丙○○到庭供證屬實。該等支票亦經持票
       人提示兌付，此有桃園縣楊梅鎮農會八十八年九月八日楊鎮農信字第九七六
       號函覆原審法院，附送丙○○設於該農會一一／0000000號交易往來
       明細表一件、支票影本三件附卷可稽（原審卷第一三二至一三六頁）。觀之
       一百二十一萬元及四十萬元之發票日期均為八十六年九月十八日，皆係在被
       告運走牛隻之翌日，金額則與被告即告訴人警訊中所稱積欠苗栗及頭份人之
       債務數額相同，益證該等支票確係被告代償告訴人之苗栗債權人一百二十一
       萬元、頭份債權人四十萬元至為灼然。又乙○○亦證稱被告確有代告訴人償
       還其三十一萬五千元。揆之告訴人在警訊中即供明「丁○○並稱抓走的牛隻
       要賣所得之錢幫我還給乙○○三十一萬元（實為三十一萬五千元）及苗栗的
       債主一百二十萬元（實為一百二十一萬元），還有頭份的債主四十萬元」，
       「丁○○、乙○○二人我均認識，其二人以前亦曾向我買過牛隻」（見八十
       六年度偵字第三七五七號卷第四頁警訊筆錄）等情，顯然被告主觀上並無不
       法所有之意圖甚為昭然，此自與刑法第三百四十六條恐嚇取財罪之構成要件
       不合。
   五、次查證人林錦禮與林正雄乃告訴人養牛場之員工，前於檢察官訊問其告訴人
       甲○○有無阻止被告抓牛時，均稱「不知道，但老闆有向我說叫他不要抓，
       但我沒聽到」，「當時沒看到他們吵架」（見偵續卷第三八、三九頁），核
       與證人呂梓培供稱「當時現場根本沒有爭吵」（偵續卷第五四頁）等語相符
       ，足證案發當日被告對告訴人並無恐嚇或爭吵之言行舉止。證人林錦禮又證
       稱「丁○○與乙○○先來，然後胖子及司機再來」，依其所證被告並非與胖
       子一起同行，再徵諸被告之司機呂梓培所證「胖子是與甲○○（即告訴人）
       一起來的，我當時有在場，甲○○還介紹說牛要賣給誰，當時現場根本沒有
       爭吵」（見偵續卷第五四頁），足見被告辯稱其不認識胖子尚堪採信。揆諸
       告訴人陳稱：「他們二人（指被告及乙○○）沒有親自恐嚇我，是他們周圍
       的人恐嚇我，周圍的人中我認識二人，但我不知道該二人年籍，因我向他們
       二人借錢，其他的人我就不認識」，「我不知何人叫他們（指恐嚇者）去，
       但被告二人所帶的人是否有恐嚇我，我不清楚」（同右偵查卷第四三頁反面
       ）等語，可見案發當日在場之人不只被告及乙○○二人，尚有苗栗及頭份債
       權人及其帶同前往之人等多人。雖告訴人提出其與被告電話交談之錄音帶一
       捲及譯文一份，曾提及告訴人遭恐嚇一事，亦僅可認為係被告與告訴人於事
       件發生後，就告訴人被不詳姓名之人恫嚇之事有所交談，非可即認該不詳姓
       名之胖子係被告同邀一起到場之人，進而推測被告與之有犯意之聯絡。是以
       該錄音帶內容並非案發當時之現場錄音，乃事後由告訴人刻意對被告套話引
       人入轂之計，不足以證明被告有與胖子共同恐嚇告訴人之犯行。原審未詳為
       勾稽，遽科被告恐嚇取財罪刑，尚有未當。公訴人此部份上訴意旨認原審量
       刑過輕故不足取，惟被告執此上訴指摘原判決不當，為有理由，應由本院將
       此部份原判決撤銷，改諭知被告無罪之判決，以示平允。
丙、據上論斷，應依刑事訴訟法第三百六十八條、第三百六十九條第一項前段、第三
    百六十四條、第三百零一條第一項、第二百九十九條第一項前段，刑法第三百四
    十四條、第四十一條，罰金罰緩提高標準條例第一條前段、第二條，判決如主文
    。
本案經檢察官戊○○到庭執行職務。
中      華      民      國      九十     年       十      月     四     日
                                    臺灣高等法院臺中分院刑事第六庭
                                          審判長法  官  李  文  雄
                                                法  官  陳  嘉  雄
                                                法  官  邱  顯  祥
右正本證明與原本無異。
不得上訴。
                                                書記官  劉  美  宏
中      華      民      國      九十     年       十      月     五     日
附錄論罪科刑法條：
刑法第三百四十四條：乘他人急迫、輕率或無經驗貸以金錢或其他物品，而取得與原
本不相當之重利者，處一年以下有期徒刑、拘役或科或併科一千元以下罰金。
                                                                        Ｋ


司法院資訊處製作；財團法人民間司法改革基金會備份。
